【裁判字號】    89,上易,1160
【裁判日期】    890524
【裁判案由】    妨害名譽
【裁判全文】
臺灣高等法院台南分院刑事判決         八十九年度上易字第一一六號 Ｇ
      上  訴  人  臺灣嘉義地方法院檢察署檢察官
      上  訴  人
      即  被  告  甲  ○  ○
      選任辯護人  劉  榮  治
右上訴人因被告妨害名譽案件，不服臺灣嘉義地方法院八十九年度易字第三三二號，
中華民國八十九年五月二十四日第一審判決（起訴案號：臺灣嘉義地方法院檢察署八
十八年度偵字第七八二三號）提起上訴，本院判決如左：
      主      文
原判決撤銷。
甲○○無罪。
      理      由
一、公訴意旨略以：甲○○意圖散佈於眾，於民國八十八年十一月十五日上午八、九
    時許，在嘉義縣朴子市市民代表會副主席吳心俊與甲○○位於嘉義縣朴子市○○
    里○○路十四號共設之服務處內，指摘「朴子市十一個代表，十個沒路用」、「
    南線二個代表，一個是市長的人，另一個已死了」、「東線三個代表無啥小路用
    」、「街內六個代表，其中五個是聽長」等語，足生損害現任嘉義縣朴子市市民
    代表乙○○、林國本、方鐘永、丁○○、王如經、丙○○、侯秋桂、許麗美、吳
    彩姬等人之名譽。案經乙○○等九人告訴，因認被告甲○○涉有刑法第三百十條
    第一項之罪嫌。
二、訊據上訴人即被告甲○○矢口否認有何右揭犯行，辯稱：當天有一民眾至上揭服
    務處，稱朴子市公所找不到工務課職員，才說代表們督導不週，且告訴人乙○○
    當時並未在場，丁○○則因與被告另有傷害糾紛，挾怨報復，而告訴人指述之情
    節皆與證人黃飯之證詞不符。退一步言，即使被告當天在上揭服務處所陳述之言
    論有欠妥適，惟因刑法第三百十一條第三款規定，對於可受公評之事，而為適當
    之評論者，為免責條款，應可阻違法，蓋市民代表，應有監督市政之責，核與
    公共利益有關，應屬可受公評之事項云云。
三、按犯罪事實應依證據認定之，無證據不得推定其犯罪事實，刑事訴訟法第一百五
    十四條定有明文。復按告訴人之告訴無非以使被告受到刑事訴追為目的，其陳述
    是否與事實相符，仍應調查其他證據以資審認，必告訴人所述被害情形，無瑕疵
    可擊，而就其他方面調查又與事實相符，始足據為認定犯行之基礎。此之所謂證
    據係指積極之證據而言，故知無確切之積極證據，足以證明被告之犯罪事實，即
    令被告不能為有利之反證，亦不能遽論以罪刑。亦即認定不利於被告之事實，須
    依積極證據，苟積極證據不足為不利於被告事實之認定時，即應為有利於被告之
    認定，更不必有何有利之證據（最高法院三十年上字第八一六號判例參照）。查
    公訴意旨認被告涉有前揭犯行，無非以告訴人乙○○、丁○○指述及證人黃飯之
    證述為論據，惟查：
（一）民國八十八年十一月十五日上午八、九時許，在嘉義縣朴子市市民代表會副主
      席吳心俊與甲○○位於嘉義縣朴子市○○里○○路十四號共設之服務處內，告
      訴人乙○○並未在場，其指述係根據丁○○之轉述得知，故其指述為傳聞之詞
      ，難為被告犯罪之論據，至告訴人丁○○之指述：「說十一個代表無啥小路用
      」等語，固據在場之證人黃飯證稱：「當天早上（在服務處）沒待多久，聽到
      被告說十一個代表無啥小路用（台語），以後若要選，其就要自己選自己一票
      ，我就離開了，沒有聽到其說東線代表們之事」等語（見偵查卷第二十一頁背
      面、原審卷第二十二頁正面）大致相符，且被告就此亦不否認，故被告有以「
      十一個代表無啥小路用（台語）」等語指摘，應無疑義。至其餘所謂「南線二
      個代表，一個是市長的人，另一個已死了」、「東線三個代表無啥小路用」、
      「街內六個代表，其中五個是聽長」等語，告訴人並無其他佐證足資證明其所
      述為真實，況查被告與告訴人丁○○間於本事件發生後告訴前，丁○○曾因故
      遭告訴人毆打（即八十八年十一月廿二日），有臺灣嘉義地方法院檢察署簡易
      判決處刑書（八十八年度偵字第七八○五號）在卷足憑，故丁○○之指述稍有
      誇張實不足為奇，故告訴人指述，除「十一個代表無啥小路」等語之外等各語
      ，尚乏其他積極證據證明，告訴人該部分之告訴不能證明與事實相符，要難認
      定。
（二）按被告當天係因泡茶聊天時，隨意談到市民有事到市公所找工務課人員洽公時
      ，常找不到人，常有市民抱怨市民代表未盡監督之責，被告如隨口說「代表無
      啥小路用（台語），以後若要選，其就要自己選自己一票」等語，核與證人黃
      飯所證大致相符，查被告為嘉義縣朴子市文化里里長，屬鄉村之基層民選自治
      幹部，而鄉村居民繁雜，教育程度不一，所用之交談語言，自有不同之格調，
      草根性之語言慣常使用，三字經亦常有之，習以為常，不以為侮，「無啥小路
      用」台語係指沒有什麼用之意思，即屬一般草根性之語言，為鄉下百姓極為普
      通之口頭語，隨性脫口而出，雖不無些許做人做事能力之批評，然以當時聊天
      之前後話題觀之其出發點顯然係對行政功能不彰之反應，尚難遽認有侮辱他人
      之意思，更何況被告之胞弟吳心俊亦為現任市民代表，服務處亦同設一處，被
      告豈有侮辱自己胞弟之理，又本件係發生於民國八十八年十一月十五日，告訴
      人丁○○同在現場，當時並未有所特別反應，直至八十八年十一月廿二日與被
      告發生另案之傷害糾紛後，始於同年月廿六日提出本俸告訴，益徵當時在場之
      人並無特別反應認有被侮辱之意，再參酌被告口出該言之時空背景探究其動機
      ，被告辯稱無侮辱他人之犯意堪予採信。
四、原審就此部分疏未詳查，未參酌鄉村百姓草根性語言等時空背景及被告出言之動
    機，遽認被告有妨害名譽之犯意，並加以論罪科刑，容有未洽，被告上訴意旨據
    此指摘原判決採證不當，否認其有犯罪，為有理由。至檢察官上訴意旨引用告訴
    人書狀仍執前詞指摘原判決不當雖為無理由。仍應由本院將原判決撤銷，改諭知
    被告無罪之判決。
據上論斷，應依刑事訴訟法第三百六十九條第一項前段、第三百六十四條、第三百零
一條第一項判決如主文。
本案經檢察官王碧霞到庭執行職務。
中    華    民    國      八十九      年      八      月      七        日
                                  臺灣高等法院臺南分院刑事第四庭
                                      審判長法官  陳    義    仲
                                            法官  徐    財    福
                                            法官  宋    明    蒼
右正本證明與原本無異。
不得上訴。
                                      法院書記官  余    素    美
中    華    民    國      八十九      年      八      月     八         日


司法院資訊處製作；財團法人民間司法改革基金會備份。
